臺灣基隆地方法院民事裁定  
111年度消債職聲免字第24號
聲  請  人  黃福進  

代  理  人  徐嘉明律師
相  對  人   富邦資產管理股份有限公司

法定代理人  程耀輝  


相  對  人  良京實業股份有限公司

法定代理人  平川秀一郎



上列債務人因消費者債務清理條例聲請免責事件，本院裁定如下
：
    主  文
債務人黃福進應予免責。
    理  由
一、按法院為終止或終結清算程序之裁定確定後，除別有規定外
    ，應以裁定免除債務人之債務；法院裁定開始清算程序後，
    債務人有薪資、執行業務所得或其他固定收入，扣除自己及
    依法應受其扶養者所必要生活費用之數額後仍有餘額，而普
    通債權人之分配總額低於債務人聲請清算前2年間，可處分
    所得扣除自己及依法應受其扶養者所必要生活費用之數額者
    ，法院應為不免責之裁定，但債務人證明經普通債權人全體
    同意者，不在此限；債務人有下列各款情形之一者，法院應
    為不免責之裁定，但債務人證明經普通債權人全體同意者，
    不在此限：於7年內曾依破產法或本條例規定受免責；故
    意隱匿、毀損應屬清算財團之財產，或為其他不利於債權人
    之處分；捏造債務或承認不真實之債務；聲請清算前2年
    內，因消費奢侈商品或服務、賭博或其他投機行為，所負債
    務之總額逾聲請清算時無擔保及無優先權債務之半數，而生
    開始清算之原因；於清算聲請前1年內，已有清算之原因，
    而隱瞞其事實，使他人與之為交易致生損害；明知已有清
    算原因之事實，非基於本人之義務，而以特別利於債權人中
    之1人或數人為目的，提供擔保或消滅債務；隱匿、毀棄、
    偽造或變造帳簿或其他會計文件之全部或一部，致其財產之
    狀況不真確；故意於財產及收入狀況說明書為不實之記載
    ，或有其他故意違反本條例所定義務之行為，致債權人受有
    損害，或重大延滯程序。債務人有前條各款事由，情節輕微
    ，法院審酌普通債權人全體受償情形及其他一切情狀，認為
    適當者，得為免責之裁定，消費者債務清理條例（下稱消債
    條例）第132條、第133條、第134條及第135條分別定有明文
    。又消債條例之立法目的，在於使陷於經濟上困境之消費者
    ，得分別情形依該條例所定重建型債務清理程序（更生）或
    清算型債務清理程序（清算）清理債務，藉以妥適調整其與
    債權人及其他利害關係人之權利義務關係，保障債權人之公
    平受償，並謀求消費者經濟生活之更生機會，從而健全社會
    經濟發展；消費者依清算程序清理債務，於程序終止或終結
    後，為使其在經濟上得以復甦，以保障其生存權，除另有上
    述消債條例第133條、第134條所規定不予免責之情形外，就
    債務人未清償之債務原則上採免責主義（消債條例第1條、
    第132條立法目的參照）。　　
二、本件債務人依消債條例聲請清算事件，前經本院裁定自民國
    110年2月2日上午9時起開始清算程序；嗣經本院司法事務官
    以110年度司執消債清字第2號進行清算程序，並依職權將清
    算財團之財產製作分配表，將執行清償所得金額新臺幣（下
    同）170,000元分配予各債權人後，於111年8月18日以110年
    度司執消債清字第2號裁定清算程序終結，並確定在案等情
    ，業據本院依職權調閱本院109年度司消債調字第141號卷（
    下稱調解卷）、110年度消債清字第3號卷（下稱清算卷）、
    110年度司執消債清字第2號卷核閱屬實，是依前揭法律規定
    ，本院即應進行債務人應否免責之審理。
三、經本院依職權通知全體債權人及債務人就債務人是否應予免
    責具狀或到場表示意見，意見分述如下：
　㈠債權人經本院通知，均未派員出席。又債權人良京實業股份
    有限公司、富邦資產管理股份有限公司均具狀表示：不同意
    免責，並請求調查債務人有無構成消債條例第133條、第134
    條各款所定之不免責事由等語。
　㈡債務人具狀陳稱：伊於聲請清算前2年，每月收入僅有身障補
    助每月5,000元，顯然不足最低生活費，其不足必要生活費
    用係仰仗家人支應，其收入扣除生活費用並無餘額，自應裁
    定免責，遑論債權人獲分配之金額總數已逾伊聲請清算前2
    年可處分所得扣除必要生活費用之數額，更應裁定免責等語
    。
四、經查：
  ㈠債務人並無消債條例第133條所定應為不免責之情形：
　⒈本件債務人係於110年1月22日向本院聲請清算，經本院裁定
    自110年2月2日上午9時起開始清算程序，已如上述。而債務
    人主張其因殘餘型思覺失調症，經醫囑：「社會職業功能缺
    損，目前無法工作，並須長期治療」等語，目前無法工作，
    仰賴政府補助維生等節，業據其提出長庚醫療財團法人基隆
    長庚紀念醫院診斷證明書為證，是其主張應可採信，且可認
    定債務人現無工作能力，債權人富邦資產管理股份有限公司
    陳報稱：債務人尚未達強制退休年齡，仍應竭力清償債務等
    語，即難謂係依債務人之現況所為之陳報，自不可採。
　⒉按債務人聲請更生或清算時所提財產及收入狀況說明書，其
    表明每月必要支出之數額，與本條例第64條之2第1項、第2
    項規定之認定標準相符者，毋庸記載原因、種類及提出證明
    文件；債務人必要生活費用，以最近1年衛生福利部或直轄
    市政府所公告當地區每人每月最低生活費1.2倍定之。消債
    條例施行細則第21條之1第3項、消債條例第64條之2第1項定
    有明文。查債務人住所在基隆市仁愛區，因衛生福利部公告
    之111年度臺灣省（含基隆市）每人每月最低生活費為14,23
    0元，故債務人每月必要生活費用應為17,076元（計算式：1
    4,230元1.2（倍）＝17,076元），高於其所述每月身障補助
    之金額，是依其每月收入扣除必要支出後，債務人每月當已
    無餘額。
　⒊準此計算，債務人每月所得支配之收入扣除其個人最低生活
    費後，顯然已無剩餘，更遑論有餘額清償債務，是債務人於
    法院裁定開始清算程序後（即110年2月2日上午9時），債務
    人每月所得扣除自己必要生活費用之數額後並無餘額，此核
    與消債條例第133條所定「法院裁定開始清算程序後，債務
    人有薪資、執行業務所得或其他固定收入，扣除自己及依法
    應受其扶養者所必要生活費用之數額後仍有餘額」之要件不
    符，應認債務人並無消債條例第133條之應予不免責事由。
  ㈡債務人亦無消債條例第134條各款所定不免責之事由：
　⒈債務人無消債條例第134條第4款所定不免責事由：
  ⑴按修正前消債條例第134條第4款規定，債務人之浪費行為屬
    不免責之事由，實務上適用結果，債務人多因有此款事由而
    不獲免責，為免對債務人過度嚴苛，應予以適度限縮為消費
    奢侈商品或服務，並參照第20條、第44條、第64條、第82條
    及第133條等規定，限於債務人於聲請清算前2年內，所為消
    費奢侈商品或服務等不當行為，始足當之（消債條例第134
    條修正理由參照）。故101年1月4日修正公布之消債條例第1
    34條第4款即規定須債務人聲請清算前2年內，因消費奢侈商
    品或服務、賭博或其他投機行為，所支出之總額逾該期間可
    處分所得扣除自己及依法應受其扶養者所必要生活費用之半
    數，或所負債務之總額逾聲請清算時無擔保及無優先權債務
    之半數，而生開始清算之原因，始足當之。
  ⑵查本件債務人係於110年1月22日聲請清算（見清算卷第15頁
    本院收文狀章之日期），而觀之各債權人前所陳報之債務人
    消費借貸明細資料，債務人於聲請清算前兩年內並無消費奢
    侈商品或服務、賭博或其他投機行為，難認屬101年1月4日
    修法通過之消債條例第134條第4款所應審酌為不免責事由之
    範圍。況債權人亦未另提出其他證據證明債務人有消費奢侈
    商品或服務、賭博或其他投機行為，且卷內亦查無其有何因
    賭博或其他投機行為而生不免責原因，核與消債條例第134
    條第4款所定之要件不相符。又縱債務人自108年11月9日起
    至110年11月8日止兩年內無刷卡消費行為，係因各債權銀行
    依法基於風險管控停卡所致，並非債務人主動停止刷卡消費
    行為，然仍與消債條例第134條第4款規定之要件不符，一併
    指明。
  ⒉債務人無消債條例第134條第2款、第8款所定不免責事由：
　⑴消債條例關於清算程序係以免責主義為原則，不免責為例外
    ，復按關於更生或清算之程序，除本條例別有規定外，準用
    民事訴訟法之規定，消債條例第15條定有明文；而民事訴訟
    法第277條前段規定：「當事人主張有利於己之事實者，就
    其事實有舉證之責任。」故債權人如主張債務人有該條例第
    134條所規定之行為，自應就債務人合於上開要件之事實，
    舉證以實其說。各債權人均未具體說明或提出相當事證以證
    明債務人有何隱匿財產、故意為不實說明、記載，抑或故意
    違反本條例所定義務之情事，自難認債務人有違反消債條例
    第134條第2款、第8款所定不免責之情事。況債務人前已就
    其財產及收入情形陳報在卷，並已為適當之說明及證明，債
    權人對此並無其他反證提出，因此尚難認定債務人有其他隱
    匿、毀損應屬清算財團之財產，或故意於財產及收入狀況說
    明書為不實之記載之行為。
　⑵是以，本件查無債務人有消債條例第134條第2、8款應予不免
    責之事由。
  ⒊此外，本院復查無債務人有何消債條例第134條所列其他各款
    不免責事由，且各債權人亦未提出債務人有何符合消債條例
    第134條各款所規定之事證，故應認債務人並無消債條款第1
    34條所定不免責事由之存在。
五、綜上所述，本件債務人既經法院為終結清算程序之裁定確定
    ，復查無消債條例第133條、第134條所定之不應免責情形存
    在，依首開說明，應以裁定免除債務人之債務，是本件債務
    人應予免責，爰裁定如主文。
中　　華　　民　　國　　111 　年　　11　　月　　15　　日
                      民事庭法　官　李謀榮
上為正本係照原本作成。
如不服本裁定，應於裁定送達後10日內向本院提出抗告狀（須附
繕本），並應繳納抗告費新臺幣1,000元。
中　　華　　民　　國　　111 　年　　11　　月　　15　　日
                            書記官　顏培容